【裁判字號】    99,台上,83
【裁判日期】    990107
【裁判案由】    殺人未遂等罪
【裁判全文】
最高法院刑事判決                九十九年度台上字第八三號
上  訴  人  甲○○
選任辯護人  林俊宏律師
上列上訴人因殺人未遂等罪案件，不服台灣高等法院中華民國九
十八年十一月五日第二審判決（九十八年度上訴字第三六六三號
，起訴案號：台灣宜蘭地方法院檢察署九十八年度偵字第一一三
０號），提起上訴，本院判決如下：
    主  文
上訴駁回。
    理  由
一、殺人未遂部分：
按刑事訴訟法第三百七十七條規定：上訴於第三審法院，非以判
決違背法令為理由不得為之；是提起第三審上訴，應以原判決違
背法令為理由，係屬法定要件；如果上訴理由書狀並未依據卷內
訴訟資料具體指摘原判決不適用何種法則或如何適用不當，或所
指摘原判決違法情事顯與法律規定得為第三審上訴理由之違法情
形不相適合時，均應認其上訴為違背法律上之程式，予以駁回。
本件原判決維持第一審論處上訴人甲○○殺人未遂罪刑（處有期
徒刑拾年），駁回上訴人在第二審之上訴；已詳敘其認定所憑之
證據及認定之理由；自形式上觀察，原判決並無違背法令之情形
。上訴人之上訴意旨略稱：(一)法務部調查局鑑定認告訴人曾志成
之車窗上並無第二發子彈彈道，因認並非敲擊車窗導致槍枝走火
；但原判決既認定上訴人持有之扣案槍枝內僅裝有一顆子彈，告
訴人之車窗上自不可能有二發子彈彈道，原判決竟採納上開鑑定
報告而認本件非持槍敲擊車窗而導致槍枝走火，有判決理由矛盾
之違法。(二)原判決認定上訴人係以殺人之犯意對告訴人曾志成開
槍，開槍後又以所持槍枝敲擊告訴人車窗。但若上訴人有殺人犯
意，見告訴人中槍後尚有氣息，再開槍即可，何需再持槍敲破車
窗？依原判決之上開認定，反足認上訴人係以恐嚇之意開槍，見
告訴人中槍，再持槍敲擊車窗以恫嚇告訴人。又原判決另以上訴
人朝告訴人所在方向開槍，且於見到告訴人中彈受傷仍不聞不問
即離去，而認上訴人有殺人犯意；但上訴人雖朝告訴人所在方向
開槍，然是否有殺人犯意，仍應就客觀事實加以判斷，如上訴人
有殺人犯意，豈有未逕向告訴人頭部射擊，又僅開一槍即停止之
理？原判決認定上訴人有殺人犯意，有違經驗法則、論理法則。
又告訴人於偵查中證稱其中彈後仍有意識，乃自行開車報警就醫
。原判決認上訴人不聞不問亦與事實不符，均有違誤。(三)原判決
於理由內認定上訴人有酒精性精神病與躁鬱症之病史，而財團法
人羅許基金會羅東博愛醫院（下稱羅東博愛醫院）函覆：「無法
僅根據病歷記載判定上訴人當時是否有不自主攻擊他人之行為危
險性。若有需要，煩請安排司法鑑定」，乃原判決逕認無再送鑑
定之必要，自有證據調查未盡之違法。(四)證人趙俊吉於第一審證
稱上訴人已喝醉，開車偏來偏去等語，可見上訴人於案發時已酒
醉，對外界事物之判斷能力已顯然減退或不足，原判決對上開有
利上訴人之證述，未說明何以不足採納，有理由不備之違法。又
原判決以上訴人開車往返宜蘭、羅東均未發生車禍，乃認上訴人
案發當時未因酒醉而致意識力與控制力減損；但即便爛醉之人開
車，亦未必當然發生交通事故，原判決之論述，亦違經驗法則。
(五)上訴人係因精神病及大量飲酒，致控制力及意識力嚴重減損，
而非僅因行車糾紛而對告訴人開槍，原判決僅以上訴人有開槍行
為即認惡性非輕而量處重刑，其有濫用量刑職權之違法等語。惟
查：原判決依憑上訴人之部分自白，告訴人於偵查中及第一審之
指訴，證人趙俊吉於偵查中之證述，扣案之改造手槍一支、已擊
發之彈頭及彈殼各一顆、羅東博愛醫院之告訴人診斷證明書、內
政部警政署刑事警察局之槍枝鑑定書、槍擊現場照片、法務部調
查局關於本件槍擊情形之鑑定報告等證據資料，詳為說明上訴人
有殺人未遂犯行之認定理由，並就上訴人辯稱案發當時有吃精神
科的藥，就當時之情形，不是記得很清楚，其持槍出來只為嚇告
訴人，係誤觸扳機而射擊告訴人車窗，其與告訴人無冤無仇，並
無殺人之犯意等語，認非可採，予以指駁。經核俱與卷內資料相
符。復按：（一）原判決於理由內已說明告訴人車窗上有二處破
洞，而參酌告訴人車窗受損照片及法務部調查局依二處破洞之位
置、有無放射狀裂痕、比對扣案槍枝槍口、槍身下緣刮痕與下端
破洞、告訴人車窗上並無第二發子彈彈道等鑑定結果，乃認上訴
人係先持槍近距離朝駕駛座車窗內之告訴人頭頸部開槍，子彈射
穿車窗玻璃擊中告訴人下頷，上訴人再持槍在車窗破洞下方敲擊
車窗，造成告訴人車窗下端另一破洞等情（原判決正本第四頁）
。是法務部調查局鑑定並非僅以告訴人車窗上無第二發子彈彈道
，即認定告訴人車窗下端之破洞係屬持槍敲擊所致，此與原判決
認定當時上訴人持有之槍枝內僅有一顆子彈並無矛盾。（二）原
判決認定上訴人係持槍近距離朝駕駛座車窗內之告訴人頭頸部開
槍，子彈射穿玻璃擊中告訴人之下頷，因認上訴人具有殺人之犯
意，經核原判決此部分之認定，無悖經驗法則、論理法則。至上
訴人何以再持槍敲擊告訴人車窗，又何以未再開槍，及其是否於
告訴人中彈後不聞不問等，均無礙原判決關於上訴人有殺人犯意
之認定。（三）原判決於理由已說明上訴人雖辯稱其有酒精性精
神病與躁鬱症之病史，而羅東博愛醫院函覆無法僅根據病歷記載
而判定案發當時是否具有「不自主攻擊他人」之行為危險性，但
依案發當日上訴人開車載友人趙俊吉往返宜蘭、羅東兩地尋覓店
家飲酒，途經案發地點，能辨識友人在該處飲酒，並停車與友人
攀談，乃認上訴人於案發前其意識力與控制力並不因飲酒或是身
心疾病而受有影響，本件並無就上訴人行為時之精神狀態為鑑定
之必要（原判決正本第五頁）。經核原判決此部分無證據調查未
盡及採證違背證據法則之違法。至羅東博愛醫院之函雖載稱如有
需要請安排司法鑑定，但原判決已說明並無再為鑑定之必要，核
係其證據調查職權之適法行使。另證人趙俊吉所證當時上訴人開
車偏來偏去等語，亦不足推翻原判決所為上開事實之認定，原判
決未於理由內予以指駁，亦無理由不備之違法。（四）按刑之量
定，乃法律賦予法院自由裁量之事項，倘於科刑時，已以行為人
之責任為基礎，斟酌刑法第五十七條所列各款事項而未逾越法定
刑度，即難謂違法。原判決已說明第一審審酌上訴人犯罪之動機
、目的、手段、受寄槍彈已屬危害治安，甚至攜之外出，再因行
車糾紛而對人槍擊，嚴重影響社會大眾之生命安全，惡性非輕、
犯後未與告訴人達成和解等一切情狀，就上訴人所犯殺人未遂部
分量處有期徒刑十年，認第一審之量刑妥適，應予維持之理由（
原判決正本第六頁），經核並無濫用量刑權限之違法。綜上，上
訴意旨(一)至(五)或係就原審採證認事及量刑之適法職權行使及原判
決已說明之事項，或就與犯罪構成要件無關之細節，或係徒憑己
見，漫事指摘，單純為事實上之爭執，俱非適法之第三審上訴理
由。應認上訴人關於殺人未遂部分之上訴違背法律上之程式，予
以駁回。
二、違反槍砲彈藥刀械管制條例部分：
第三審上訴書狀，應敘述上訴之理由，其未敘述者，得於提起上
訴後十日內補提理由書於原審法院，已逾上述期間，而於第三審
法院未判決前仍未提出上訴理由書狀者，第三審法院應以判決駁
回之，刑事訴訟法第三百八十二條第一項、第三百九十五條後段
規定甚明。本件原判決另維持第一審論處上訴人犯非法寄藏可發
射子彈具有殺傷力之槍枝罪刑（處有期徒刑肆年，併科罰金新臺
幣伍萬元），駁回上訴人此部分之第二審之上訴。上訴人於民國
九十八年十一月十八日就原判決全部提起上訴，並未敘述理由，
而其於同年十一月二十六日、同年十二月七日提出之上訴理由狀
係針對殺人未遂部分敘述上訴之理由，就上開部分未述理由，
且迄今逾期已久，於本院未判決前仍未提出，依上開規定，其此
部分上訴亦非合法，予以駁回。
據上論結，應依刑事訴訟法第三百九十五條，判決如主文。
中    華    民    國  九十九  年    一    月    七    日
                      最高法院刑事第七庭
                          審判長法官  林  永  茂
                                法官  吳  昆  仁
                                法官  蘇  振  堂
                                法官  蕭  仰  歸
                                法官  林  立  華
      本件正本證明與原本無異
                                      書  記  官
中    華    民    國  九十九  年    一    月   十三   日
                                                      Ｅ

司法院資訊處製作；財團法人民間司法改革基金會備份。
